【裁判字號】    89,訴,533
【裁判日期】    901206
【裁判案由】    綜合所得稅
【裁判全文】
臺中高等行政法院判決                              八十九年度訴字第五三三號
                              .
    原      告  甲○○
    訴訟代理人  丙○○
    代  表  人  乙○○
    訴訟代理人  丁○○
                戊○○
右當事人間因綜合所得稅事件，原告不服財政部中華民國八十九年八月二日八九台財
訴字第○八九○○○三四四三號訴願決定（案號：八八八二五一號），提起行政訴訟
。本院判決如左︰
    主  文
訴願決定及原處分（復查決定）關於原告執行業務所得之利息支出及房屋折舊部分均
撤銷。
原告其餘之訴駁回。
訴訟費用由被告負擔五分之一，餘由原告負擔。
    事  實
壹、事實概要：
    緣原告係安安婦產科診所（以下簡稱安安診所）之負責人，其八十四年度綜合所
    得稅結算申報，自行申報該診所收入新台幣（以下同）二六、七七六、三二○元
    ，費用二六、九二八、二三一元，所得為虧損一五一、九一一元，經被告機關初
    查核定該診所收入為二六、七七六、三二○元，費用二二、六八四、八五○元，
    所得額四、○九一、四七○元，合併核定原告綜合所得總額四、二四五、六○二
    元，應補稅額九四一、七二三元，原告不服，就安安診所之差旅費、修繕費、捐
    贈、公會費、職工福利、利息支出、折舊等項目，申經復查結果，獲准減列執行
    業務所得五六、六三二元，變更核定綜合所得總額為四、一八八、九七○元。原
    告不服，向財政部提起訴願，亦遭駁回，乃提起本件行政訴訟。
貳、兩造陳述及爭執要點：
一、原告部分：
  (一)聲明：訴願決定及原處分（復查決定）均撤銷。
  (二)陳述：
    原告僅對下列二項爭執，其餘部分均不爭執，分述如下：
    1.利息支出：
      (1)查原告因配合業務需要，新建醫院建築，房屋工程共支出四○、四八八、三
        一四元，另各項醫療設備、通訊工程、生財器具等支出計四一、七六六、三
        一○元，上述支出合計八二、二五四、六二四元，另因健保局之醫療給付遲
        延三個月始付款，安安診所營運週轉金龐鉅，原告不得已向臺灣銀行借款五
        千五百萬元，另以配偶丙○○名義向土地銀行借款六百萬元，供作原告經營
        安安診所之必要財務週轉。被告未能以實質課稅基本原則，詳審原告貸款之
        實際需要，率行剔除部分利息支出，顯欠公允，況醫院設備支出與住宅建物
        支出相差甚鉅，逕以面積比率攤算利息支出亦欠公允。
      (2)安安診所於八十二年十一月十六日向臺灣銀行斗六分行申請貸款二、五○○
        萬元及三、○○○萬元，合計五、五○○萬元，授信用途均為興建醫院。授
        信（借款）申請書分二筆係配合銀行內部作業規定，其中二、五○○萬元借
        款係以土地抵押借款，於辦妥土地抵押手續後一次撥款，另三、○○○萬元
        則屬建築融資貸款，依醫院建築工程進度分期撥款支付。
      (3)上開五千五百萬元貸款全數用於興建診所及購置設備之用，原告已於訴訟中
        提出統一發票、收據、付款支票等憑證，被告亦已具狀認可，原處分依住宅
        所占比率，剔除此部分利息支出百分之十七，即有未合，故原核定之利息支
        出應予撤銷。
    2.折舊：
      (1)折舊均按安安診所財產目錄依稅法規定之耐用年度提列折舊，列有折舊明細
        表可資查核。編號三一○八房屋取得價格四○、四八八、三一四元，原告同
        意被告剔除一五四、七六四元，以四○、三三三、五五○元計算，其中私人
        住宅工程款為三、○二一、四六四元，佔合約總工程款三一、六三○、○○
        ○元的百分之九‧五五，被告卻以面積比率百分之十七調整剔除，顯不合理
        。為便於核算，原告願意依台中市稅捐稽徵處八十四年度房屋造價標準，以
        每坪二八、○○○元核算私人住宅造價成本，計一五三坪，共四、二八四、
        ○○○元原告同意扣除。
      (2)其餘部分三六、○四九、五五○元為醫院工程款，惟其中包含醫院建物成本
        及消防、水電、通訊、空調、電梯工程，其耐用年限不同，原告未分別詳列
        ，致影響折舊正確核算，請准予更正。
二、被告部分：
  (一)聲明：原告之訴駁回。
  (二)陳述：
    1.利息支出：
      (1)按「執行業務者金融機構借款購置或興建房屋，供執行業務使用‧‧‧如房
        屋同時作住家與執行業務使用，利息支出應按執行業務場所實際使用面積比
        例計算。」為財政部八十六年七月三十一日台財稅第八六一九○七五六二號
        函所明釋。
      (2)原告本期申報診所利息支出五、二四三、九一五元，被告機關初查以其中四
        、六九八、五八六元之相對貸款係用於建構醫院設備及住家，乃依使用執照
        醫院之坪數七四八坪、住家坪數一五三坪比例剔除百分之十七計七九八、七
        六○元，並剔除丙○○名義之貸款利息支出五四五、三二九元。原告不服，
        主張建購醫院設備之資金乃向台灣銀行借款之五千五百萬元，私人建築一棟
        雖與醫院同時發包建造，但資金已另向台灣土地銀行虎尾分行借款六百萬元
        ，故初查將台灣銀行借款息依比例剔除實不合理，請核實認列云云，申經被
        告機關復查決定以，查原告向台灣土地銀行借款六百萬元之名義為其配偶丙
        ○○，且非供興建執行業務場所之用，初查予剔除，並無違誤；另向台灣銀
        行貸款五千五百萬元，因係同時用於建造醫院及私人住宅，亦為原告所明示
        ，故初查除予剔除其配偶之貸款利息支出外，另按使用執照坪數核認，尚符
        合前揭法令規定，遂駁回其復查之申請，訴願主張安安診所之新建工程房屋
        部分計四○、四八八、三一四元，尚有其他水電、營造、通訊工程、各項醫
        療設備、生財器具等購買財產支出達八二、二五四、六二四元，又健保給付
        遲延約三個月，自需業務週轉金，向台銀借款五千五百萬元僅約五成，被告
        機關將借款用途侷限於營建支出，顯欠允當，應全數認列云云，訴經財政部
        訴願決定除持與被告機關相同之論見外，並以原告未能提示全部資金使用流
        程資料以實其說，遂予以維持。
      (3)原告訴稱其業補具系爭向台灣銀行貸款五千五百萬元之用途明細表及相關資
        金流程，經查原告除依所取具之支出憑證編製貸款用途明細表外，並已提供
        銀行往來明細帳證明系爭業務所需支付之款項確係來自所貸五千五百萬元，
        是原告主張被告機關以醫院及住家坪數比例剔除利息支出，有欠妥適乙節，
        尚屬可採。
    2.折舊：
      (1)按「個人之綜合所得總額，以其全年左列各類所得合併計算之：‧‧‧第二
        類：執行業務所得‧‧‧執行業務者為執行業務而使用之房屋及器材、設備
        之折舊，依固定資產耐用年數表之規定。執行業務費用之列支，準用本法有
        關營利事業所得稅之規定：其辦法由財政部定之。」為行為時所得稅法第十
        四條第一項第二類第三款規定。次按「折舊：一、供執行業務使用之固定資
        產，為執行業務者本人所有，取有確實憑證者，得依規定提列折舊。上述固
        定資產為房屋時，其有非供執行業務使用之折舊，應按面積比例計算，不予
        認列。‧‧‧三、固定資產之折舊，應按不短於固定資產耐用年數表規定之
        耐用年數，逐年依率提列。至按短於規定耐用年數提列者，其超提折舊部分
        ，不予認定。」為執行業務所得查核辦法第三十條第一款及第三款所明定。
      (2)原告本期申報安安診所折舊四、八七四、七五八元，被告機關初查以其憑證
        不符，耐用年限變動及房屋部分按使用執照坪數共計剔除二、○三八、四三
        八元，核定為二、八三六、三二○元。原告不服，主張財產目錄編號三一
        ○八房屋雖內含私人建築成本三、○二一、四六四元，但所占成本比例僅占
        百分之七．四六，初查以坪數比例分攤並不合理；編號三○四五營造工程
        乃醫院之修改工程，原告主張使用年限以十五年分攤折舊費用七、四○一元
        ，較為合理；編號六○五六電腦網路卡，六○五一電腦磁碟片屬電腦週邊
        耗材，均屬業務上所需，請轉列雜項購置二、八○○元；編號九○○九燈
        具、九○二八監視器材、九○二九監視器材等折舊合計二一、九四七元均具
        合法憑證，請核實認列云云，申經被告機關復查決定以，經查原查房屋耐
        用年限核按五十五年提列七二○、二四一元，再按使用執照坪數百分之八十
        三執行業務場所實際使用面積認列五九七、八○○元，揆諸首揭法令規定，
        並無不合，原告提示包商估價單訴請按成本比例核認乙節，於法無據。查
        營造工程原始憑證係ＰＶＣ板等依據固定資產耐用年數表第二項房屋附屬設
        備各項耐用年數最高為十五年，其主張尚屬合理，依首揭法令規定，准予增
        列四、五八二元。查申報財產目錄中有電腦設備，其列報電腦網路卡二、
        ○○○元、電腦磁碟片八○○元合計二、八○○元未超過五萬元，依據執行
        業務所得查核辦法第二十三條第二款規定可認列為當年度費用，復查後准予
        增列二、八○○元。經核燈具發票憑證金額與財產目錄不符，原核定剔除
        一○、六九七元洵無不合，另監視器材合計取得成本一二○、○○○元，列
        報折舊一一、二五○元均具貼有印花之收據，依首揭法令規定按耐用年限三
        年提列尚屬合理，准予增列一一、二五○元。綜上，復查結果折舊應准予增
        列一八、六三二元，變更核定為二、八五四、九五二元。訴願經財政部訴願
        決定亦持與被告機關相同論見，予以維持。
      (3)查原告申報財產目錄編號三一○八房屋原核定總價四○、三三三、五五○元
        ，於八十四年一月一日取得，應按行政院七十九年十月十二日頒定固定資產
        耐用年數表以五十五年提列折舊，並按執行業務及住家面積比例核認屬於診
        所之費用。
      (4)當初被告機關以面積比剔除私人住宅之建造成本，是因無任何依據，而原告
        當時亦無法區分，原告嗣主張依台中市稅捐稽徵處房屋工程造價標準表，以
        每坪二萬八千元計算，作為該私人住宅之建造成本，被告同意以之作為計算
        之依據。至於折舊部分，依行為時固定資產耐用年數表，房屋之各項附屬設
        備耐用年限規定不同，可以分別計算核認折舊，並無強制與房屋一併適用五
        十五年耐用年限之規定。
    理  由
一、原告係安安診所之負責人，其八十四年度綜合所得稅結算申報，經被告機關初查
    核定調整其費用額為二二、六八四、八五○元，所得額為四、○九一、四七○元
    ，合併核定原告綜合所得總額四、二四五、六○二元，應補稅額九四一、七二三
    元，原告不服，就安安診所之差旅費、修繕費、捐贈、公會費、職工福利、利息
    支出、折舊等項目，申經復查結果，獲准減列執行業務所得五六、六三二元，變
    更核定綜合所得總額為四、一八八、九七○元，原告仍未甘服，提起訴願遭駁回
    ，乃提起本件訴訟，對本件利息支出及房屋折舊部分爭執，茲分別審酌如下：
    (一)利息支出：
      本件利息支出部分，原告對於以其配偶丙○○名義向土地銀行貸款六百萬元之
      利息支出被剔除乙節並不爭執，僅就向台灣銀行貸款五、五○○萬元之部分爭
      執。查原告於訴訟中已補具該筆貸款用途明細表及相關資金流程，主張此筆貸
      款全數使用於興建安安診所及購置附屬設備之用，並提出統一發票、收據、付
      款支票等之影本為證，被告對該憑證之真正並不爭執，經核亦無不合，應予採
      認。又上開憑證合計共支付五八、八一二、八六三元，已超過系爭貸款總額，
      原告前開主張信屬真實，堪可採取，從而，原處分將此筆借款之利息支出以私
      人住宅所占坪數比例，剔除百分之十七，計七九八、七六○元，即有未合。
    (二)折舊：
    1.按「個人之綜合所得總額，以其全年左列各類所得合併計算之：‧‧‧第二類
      ：執行業務所得‧‧‧執行業務者為執行業務而使用之房屋及器材、設備之折
      舊，依固定資產耐用年數表之規定。執行業務費用之列支，準用本法有關營利
      事業所得稅之規定：其辦法由財政部定之。」為行為時所得稅法第十四條第一
      項第二類第三款所規定。次按「折舊：一、供執行業務使用之固定資產，為執
      行業務者本人所有，取得確實憑證者，得依規定提列折舊。上述固定資產為房
      屋時，其有非供執行業務使用之折舊，應按面積比例計算，不予認列。」「三
      、固定資產之折舊，應按不短於固定資產耐用年數表規定之耐用年數，逐年依
      率提列。至按短於規定耐用年數提列者，其超提折舊部分，不予認定。」分別
      為執行業務所得查核辦法第三十條第一款及第三款所明定。
    2.原告本期申報安安診所折舊四、八七四、七五八元，被告機關初查以其憑證不
      符、耐用年限變動及房屋部分按使用執照坪數共計剔除二、○三八、四三八元
      ，核定為二、八三六、三二○元。原告不服，申經被告機關復查決定，准予增
      列一八、六三二元，變更核定為二、八五四、九五二元。
    3.原告訴訟主張：編號三一○八房屋原申報取得價格為四○、四八八、三一四元
      ，惟同意依被告核定之四○、三三三、五五○元計算折舊，上開金額含私人住
      宅及醫院兩部分，後者又可區分為建物成本、消防工程、水電工程、
      通訊工程、空調工程、電梯工程。其中私人住宅部分總工程款為三、○二
      一、四六四元，僅佔總工程款之百分之九．五五，被告以面積比調整剔除此部
      分折舊百分之十七，顯不合理。為便於核算，原告同意依八十四年度房屋造價
      標準每坪二八、○○○元核算私人住宅造價成本，扣除此部分房屋造價四、二
      八四、○○○元，再計算折舊，並請區分上開六項分別算依法提列折舊云云。
      經查，本件房屋之造價，除醫院外尚包含私人住宅，為兩造所不爭執，自應將
      私人住宅部分之造價扣除再提列折舊。又查原告係經營婦產科診所，其醫院建
      築附有手術、接生、病房各項設備，其造價顯較一般住宅為高。執行業務所得
      查核辦法第三十條第一款規定按面積比例計算，剔除非供執行業務使用之住宅
      部分，應認係一般原則，遇有特殊狀況，仍應審酌具體情節，妥善適用，不可
      拘泥。本件醫院與住宅既有如上之差異，原告主張依台中市稅捐稽處房屋工程
      造價標準表，以每坪二萬八千萬元計算私人住宅之建造成本，經核尚屬合理，
      足資憑採。又原告原申報之房屋造價包含：建物成本、消防工程、水電
      工程、通訊工程、空調工程、電梯工程為被告所不爭執，並有原告提出
      之各項工程之統一發票、收據等憑證及帳冊影本附卷可稽，可堪憑信。再查，
      系爭房屋係於八十四年一月一日取得，為兩造所不爭，應按行政院七十九年十
      月十二日頒定固定資產耐用年數表提列折舊，上述各項工程之耐用年數依序分
      別為五十五、五、十、五、八、十五年不等，有該表附卷可稽，原告請求分別
      計算折舊亦屬有據。原處分對於房屋之折舊，僅按面積比率剔除住宅部分，並
      依建物之耐用年數（五十五年）計算折舊，疏未考慮上開情形，尚有未合。
二、綜上所述，原處分關於原告執行業務所得之利息支出及房屋折舊部分均有可議，
    訴願決定予以維持亦有未合，應由本院予以撤銷，由被告另為適法之處分，以昭
    折服。其餘部分，原告既不爭執，被告之核認亦非無據，訴願決定予以維持核無
    不合，原告仍聲明求予撤銷即無理由，應予駁回。
據上論結，本件原告之訴為一部有理由，一部無理由，依行政訴訟法第一百九十五條
第一項、第一百零四條、民事訴訟法第七十九條但書，判決如主文。
中    華    民    國     九十        年      十二    月       六        日
                    臺 中 高 等 行 政 法 院  第 三 庭
                                審 判 長 法  官      王  茂  修
                                         法  官      莊  金  昌
                                         法  官      許  金  釵
右正本證明與原本無異。
如不服本判決，應於判決送達後二十日內向本院提出上訴書狀，其未表明上訴理由者
，應於提起上訴後二十日內向本院提出上訴理由書（須依對造人數附具繕本）；如於
本判決宣示或公告後送達前提起上訴者，應於判決送達後二十日內補提上訴理由書（
須附繕本）。未表明上訴理由者，逕以裁定駁回。
提起上訴應預繳送達用雙掛號郵票拾份(每份三十四元)。
中    華    民    國     九十        年      十二    月       七        日
                                         法院書記官  李  孟  純


司法院資訊處製作；財團法人民間司法改革基金會備份。
